高雄高等行政法院判決　　　　　　　　　　　　　　八十九年度訴字第一二一四號
　　　　　　　　　　　　　　　.
　　原　　　告　豐利興貿易有限公司
　　代　表　人　甲○○董事長
　　訴訟代理人　戊○○
　　被　　　告　財政部高雄關稅局
　　代　表　人　乙○○局長
　　訴訟代理人　丁○○
　　　　　　　　丙○○
右當事人間因違反海關緝私條例事件，原告不服財政部關稅總局中華民國八十九年十
月二十三日台關訴壬字第八九○二三五號訴願決定，提起行政訴訟，本院判決如左：
    主  文
原告之訴駁回。
訴訟費用由原告負擔。
    事  實
一、事實概要：
    原告於民國（下同）八十九年一月二十六日委由信杰報關有限公司向被告所屬前
    鎮分局報運進口越南產製乾柿餅乙批（進口報單第ＢＣ／八九／Ｕ一六一／○○
    四七號），經該分局派員查驗結果，因產地存疑待送鑑定，乃於送鑑定前准原告
    繳納相當保證金先予放行。嗣經被告檢具採樣及產地證明書等相關文件，函請財
    政部關稅總局認定原產地之國別，茲據財政部關稅總局八十九年三月八日以台總
    局認字第八九一○一四四五號函復略以：「經本總局進口貨品原產地認定委員會
    八十九年第五次會議審議決議認定其原產地為中國大陸」等語，被告乃以該批乾
    柿餅核與原申報產地越南不符，且非屬准許間接進口之大陸物品項目，因認原告
    顯有虛報產地，涉逃避管制情事。嗣被告依財政部關稅總局驗估處查復價格據以
    核估來貨完稅價格為新臺幣（下同）四四一、六一三元，並查獲原告前另涉違反
    海關緝私條例之虛報行為，且經該局以（八四）前鎮字第一六二八、二○二七號
    及（八七）前鎮字第○八七二、一○六八號等四案處分書依法處分及均告確定後
    ，於五年內再犯同條例同一規定之本件違章行為，遂依海關緝私條例第三十七條
    第三項轉據同法第三十六條第一項及第四十五條規定，對原告裁處貨價三倍之罰
    鍰（貨物業經押放無貨可供沒入，處二倍罰鍰；另累犯加重一倍罰鍰）計一、三
    二四、八三九元，並依同條例第四十四條規定追徵所漏進口稅款計一五一、六五
    九元。原告不服，聲明異議，未獲變更，提起訴願，亦遭決定駁回，遂提起本件
    行政訴訟。
二、兩造聲明：
  (一)原告聲明求為判決：
    (1)訴願決定及原處分均撤銷。
    (2)訴訟費用由被告負擔。
  (二)被告聲明求為判決：
    如主文所示。
三、兩造主張之理由：
  甲、原告主張之理由：
    1.原告於八十八年九月間經越南公司介紹，向越南頭頓開發水產服務公司（下稱
      頭頓公司）洽商欲購買之柿子乾，彼此經歷數次書信往返同意買賣條件後，原
      告旋即於同年十月間前往越南參觀當地柿子樹之生產區域及負責加工之玉蝶乾
      燥廠確認品質及貨物來源，即與頭頓公司訂約。詎料，原告於八十九年一月二
      十日委由信杰報關有限公司向被告報運上揭乾柿餅，經被告認產地存疑，送請
      財政部關稅總局進口貨品原產地認定委員會（下稱關稅總局進口貨品原產地認
      定委員會）鑑定結果，認系爭柿乾之原產地為中國大陸而非越南，並依地緣關
      係（即越南與中國大陸地理位置相接）為其論據，逕認原告涉有虛報產地而逃
      避管制情事。然查：
      (1)訴願決定機關將關稅總局進口貨品原產地認定委員會之專家意見彙整後固認
        ：「送鑑貨品四案均紙盒中性大包裝並無真空包裝。製造過程均有經過
        硫磺煙燻處理。乾柿直徑均有超過六公分以上。越南雖有少量產製但顆
        粒較小均於五公分以下，顏色較暗，品質較差。與送鑑四案相差太多，故本
        四案貨品確為中國大陸地區廣西省產（恭城柿餅）」等語，惟上揭第一點關
        於包裝及第二點之製程技術應與產品產地認定無關，蓋包裝之紙盒皆為越南
        當地臺商所製，此極易證明該紙盒之出處，至於製程技術（所謂「硫磺煙燻
        」）應非專門且複雜之技術，亦非大陸獨有，自不得以此認定產品之出產地
        ，從而該關稅總局進口貨品原產地認定委員會認系爭柿乾之原產地為中國大
        陸而非越南，其主要依據應為「乾柿顆粒之大小」。換言之，其認定超過六
        公分即為廣西省製，越南產地雖有少量產製但顆粒均為五公分以下，故系爭
        柿乾既同在六公分以上即屬大陸產地所出產之柿乾云云。
      (2)惟乾柿顆粒大小或與當地氣候、土壤有關，其最主要之因素，為柿子之品種
        ，參諸關稅總局進口貨品原產地認定委員會八十九年第五次會議審議表第八
        大點關於駐越南單位之訪查意見可知：「越南南部大勒有鮮柿產品約一百公
        頃，每季可出產三百至四百噸、另越南鮮柿種類共有七種」，從而越南亦為
        鮮柿產區應無庸置疑。是關稅總局進口貨品原產地認定委員會認系爭柿乾乃
        出產自廣西，因其顆粒有超過六公分，惟廣西柿樹之種類為何？是否與前揭
        所稱越南之柿樹種類相同？為何超過六公分之柿乾，其生產之柿樹為廣西省
        所獨有等情，均未見該關稅總局進口貨品原產地認定委員會說明，亦未經專
        業農政單位加以闡釋，其認定自非無疑。又原告經查證相關文獻，系爭柿乾
        之學名與駐外單位所查之學名一致，從而就樹種而言，該客觀標準，已無庸
        置疑。再由上揭文獻得知，其果實直徑均為六公公以上，故而被告認定越南
        製柿餅均在六公分以下之主張，與事實不符。依行政訴訟法第一百三十六條
        準用民事訴訟法第二百七十七條本文，當事人主張有利於己之事實者，就其
        事實有舉證之責任之規定，被告自應舉證證明之。又本件送請屏東科技大學
        檢驗得知，柿餅含水量亦非如被告所言百分之三十五，其以科學方法之鑑定
        ，足證上開專家認知為屬誤判。
      (3)由上開審議表第九大點駐外單位會同當地官員實地探查記錄亦可知：
        玉蝶乾燥廠為負責本件加工生產系爭柿乾之工廠，位於越南鮮柿及乾柿產
          地同奈省，足見原告向頭頓公司購買，並由該公司向上揭乾燥廠所訂購之
          柿乾確係出自越南鮮柿產區，且該乾燥廠亦為專門生產加工柿乾之工廠無
          訛。
        越南同奈省每年七月至十一月為新鮮柿子之產期，當地如玉蝶乾燥廠均作
          業至每年農曆過年前，其餘時間均不出產柿乾，對照原告之訂貨時間，亦
          係在鮮柿出產期間所訂購。
        又玉蝶乾燥廠亦表示僅負責製造供貨予出口商頭頓公司，且由該公司負責
          出口，而原告所進之柿乾即向頭頓公司訂購，且系爭柿乾亦係由越南直航
          台灣，並經航商出具全程航行表及貨櫃歷史檔，且來貨外包裝未經改裝、
          塗改或有標示大陸文字、圖樣、標識之情形，其外包裝更為一次印刷並明
          顯標示MADE IN VIETMAN，運送過程中絕無於大陸港口裝船或裝櫃之記錄
          。
        駐外單位所帶回之柿乾樣本，亦承認工廠因非產期早已停產，僅剩下無法
          銷售之次級品，但次級品規格亦在六公分以上（在送屏東科技大學檢驗前
          ，應有存查樣品規格、重量、體積等檔案可查），關稅總局進口貨品原產
          地認定委員會以此次級品做為鑑定之樣品，已與事實不符，並非妥適。
        駐外單位回覆海關所寄回出口商與工廠之買賣契約及查看工廠之照片等資
          料，攸關系爭柿乾原產地之認定，亦應命被告提出。
        另系爭柿餅既由越南胡志明市直航台灣，並經船商出具全程航行表及貨櫃
          歷史檔案為證。退步言之，系爭柿餅倘為中國大陸廣西省製造輸入，然廣
          西省與越南市胡志明市相距上千公里，原告不由北越或其他東南亞國家運
          往台灣，反由最南端之胡志明市直航台灣，大幅增加運費支出，顯與經驗
          法則不符，更無經濟效益可言。
      (4)另原告亦提出原始交易出貨發票（INVOICE）貳份、包裝單（PACKING LIST
        ）、直航進港原本提單及保險公司自起運港越南至台灣之保險單、原產地政
        府農業部檢疫植物證明書（此證明書經越南駐台灣代表處認證及越南公證所
        譯成中文後公證）、產地證明之官方文件，且經駐胡志明市台北經濟文化辦
        事處之認證、玉蝶加工廠之工廠執照及原產地供貨商提供產地培植區、加工
        過程之錄影帶、照片等，均足證系爭柿乾係由越南當地生產加工製造者甚明
        。
      (5)本件原告之付款方式均係以信用狀結算，信用狀號碼亦均每筆標註於官方產
        地證明文件上，而上開文件亦經頭頓公司保證皆為真實，且參諸其他同業亦
        曾向越南進口相同品種之柿乾，亦未見被告將其認定為大陸物品，足證原告
        所言非虛。從而，被告認定系爭柿乾係大陸出產之理由實不充分。
      (6)被告引用關稅總局進口貨品原產地認定委員會之審議意見，主張系爭貨品之
        包裝紙箱品質低劣，且為中性包裝，核與事實不符。況原告亦提供外包裝紙
        箱之工廠執照及紙箱工廠之出貨發票已確認該工廠為越南當地之紙工廠，而
        由該紙箱之正面嘜頭含紙箱底部工廠標記，及由外包裝紙箱印刷全文清楚標
        示紙箱廠內部作業底單，均與中國大陸無關，自不能僅憑紙箱上有一簡體字
        （制）即認為原產地為中國大陸。
      (7)原告公司員工自八十七年十二月以後，未有任何員工至中國大陸、香港或澳
        門，依一般國際慣例，若原告係向大陸下單訂貨，豈會從未赴產製國看樣、
        下單或驗貨？且當原告得知被告誤判後，亦表示願提供食宿、機票，會同訴
        願決定機關或被告派員前往越南查訪，亦得該訴願決定機關執行秘書口頭同
        意，惟待原告前後寄三份書面邀請，竟遭拒絕。乃被告未予詳查，後又拒絕
        派員前往查訪，豈謂已符行政程序法第三十六條規定，應按職權調查證據之
        義務？
      (8)又依行政訴訟法第一百七十六條，準用民事訴訟法第三百五十五條、第三百
        五十六條之規定，公文書推定為真正，而經我國駐當地機構證明為真正外國
        公文書者，亦推定為真正。然對照原告提出超過五份經越南官方認證之書類
        ，被告至今仍無法舉證其所記載為非，又不願前往履勘，而僅以有瑕疵之審
        議表，即率予處罰原告，原告豈能甘服？
    2.退步言之，鈞院審理結果後仍認系爭柿乾係出自大陸產區，惟本件被告所為之
      處罰乃屬行政罰之一種，其須行為人具備故意或過失為責任條件之要求，自司
      法院釋字第二七五號解釋以來已成實務共識，經查：
      (1)海關緝私條例作為處罰對象之「虛報」、「私運」、「偷漏關稅」、「逃避
        管制」或「規避檢查」等，依文義解釋，顯然指有確定故意或不確定故意而
        言，但主管機關常棄文義於不顧，不問故意或過失，祇知處罰，而不知處罰
        性之法律應作嚴格解釋之法理。換言之，援引海關緝私條例處罰，行為人須
        具備主觀上故意之責任條件為前提，且縱不採上述見解，參諸司法院釋字第
        二七五號解釋之意旨，應受行政罰之行為，僅須違反禁止規定或作為義務，
        而不以發生損害或危險為其要件者，亦僅推定為有過失，倘行為人能舉反證
        證明已盡注意義務而無過失，即不應受罰。
      (2)原告自與頭頓公司締約以來，除要求頭頓公司須出具「原始交易出貨發票、
        包裝單」、「原產地檢疫證、合格證」及「原產地證明」外，且派員赴越南
        察看生產區及加工廠，確認其有生產柿子並有加工成柿乾之技術無誤後，始
        由越南將系爭柿乾直航運送至台灣，外包裝上均未有任何塗改或改裝、標示
        不清楚之情形；又系爭產品除具有越南產地官方文件外，亦有越南加工廠所
        出具之加工過程錄影帶及照片可資憑藉，足證原告已盡注意義務。從而，倘
        系爭柿乾果為大陸產品，原告亦已盡舉證義務而無過失，參諸原告所提前行
        政法院（即改制後最高行政法院）八十二年度判字第一四六九號、八十三年
        度判字第三○四號、八十四年度判字第一三四九號等判決即明。
    3.原告請  鈞院命被告提出關稅總局進口貨品原產地認定委員會開會及認定標準
      之資料，併將前開資料送請行政院農業委員會試驗所鳳山熱帶試驗所分所詳加
      鑑定，並命被告提出關稅總局進口貨品原產地認定委員會之組成人士及開會程
      序，其出席委員是否符合規定，並傳喚渠等及國立屏東科技大學鑑定人陳景川
      到庭作證，暨將系爭柿乾送請成大醫學院吳華林教授、科景生物科技公司、基
      因飛躍生命科學實驗室作「ＤＮＡ內核甘酸含量」鑑定，證明系爭柿乾確產自
      越南。
  乙、被告答辯之理由：
    1.按「報運貨物進口而有左列情事之一者，．．四、其他違法行為。．．有前二
      項情事之一而涉及逃避管制者，依前條第一項及第三項論處。」及「私運貨物
      進口、出口或經營私運貨物者，處貨價一倍至三倍之罰鍰。」，分別為海關緝
      私條例第三十七條第三項及第三十六條第一項所明定。又同條例第四十四條規
      定：「有違反本條例情事者，除依本條例有關規定處罰外，仍應追徵其所漏或
      沖退之稅款。」及第四十五條明定：「追徵或處罰之處分確定後，五年內再犯
      本條例同一規定之行為者，其罰鍰得加重二分之一，犯三次以上者，得加重一
      倍。」經查，本件原告報運貨物進口虛報產地，既有逃避管制情事，則被告依
      上開規定予以論處，於法並無不合。
    2.次按，「臺灣地區與大陸地區人民關係條例施行細則」第三十三條明定：「本
      條例所稱大陸地區物品，其認定標準，準用進口貨品原產地認定標準之規定。
      」。次查，本件被告係依「進口貨品原產地認定標準」第五條規定，檢附來貨
      貨樣及原告所提供之產地證明書等相關文件，報請財政部關稅總局進口貨品原
      產地認定委員會會商認定結果，系爭來貨原產地為中國大陸，其依法所為認定
      ，具有法定效力及公正性與正確性。則原告所提供之產地證明書等有關文件內
      容既與鑑定結果之事實不符，衡諸經驗法則，當以現實鑑定較具證據力，參諸
      行政法院（即改制後最高行政法院）七十四年度判字第一八二九號、七十六年
      度判字第一八九號、七十八年度判字第一九九九號等判決即明。又前揭關稅總
      局進口貨品原產地認定委員會係由海關及其遴聘社會公正人士、學者及各產業
      公會專家組成，系爭來貨既經該委員會審議決議認定其原產地為中國大陸，其
      鑑定結果之正確性與公正性，應無庸置疑。是被告據財政部關稅總局進口貨品
      原產地認定委員會認定結果，依法予以論處，自無不合。而柿餅之加工方式，
      越南產製僅作曝曬、煙燻二步驟處理；大陸產製，除二者外，尚有按摩、壓平
      等手續；大陸產製者外觀較為均小且圓滑。又越南柿子品種較小，大陸柿子較
      大（六至七公分）。又越南產期適值雨季末期，不利傳統日曬法大量製成柿餅
      。越南柿子可能超過六公分，然數量不多。且柿子製成柿子乾之比例為五比一
      ，即五公斤鮮柿，僅能製成一公斤柿子餅。原告同一時段進口四批柿子餅計九
      十噸，換算成鮮柿高達四百五十噸，已超過越南一季之產柿量，其申報為越南
      產製，並非正確。況原告檢附之產地證明縱由越南胡志明市商工會所簽發，然
      駐胡志明市臺北經濟文化辦事處僅對該文件內商工會之簽名或蓋章認證屬實，
      並非認證來貨原產地為越南。又縱使原告其他同業曾向越南進口相同品種之柿
      乾，未見被認定為大陸物品（查起訴狀所檢附之同業進口報單影本，內容資料
      不全），係其同業進口該批貨物有無違法問題，與原告所進口之系爭貨物無關
      ，自不能據為免罰之理由。
    3.又按，「人民違反法律上之義務而應受行政罰之行為，法律無特別規定時，雖
      不以出於故意為必要，仍須以過失為其責任條件。但應受行政罰之行為，僅須
      違反禁止規定或作為義務，而不以發生損害或危險為其要件者，推定為有過失
      ，於行為人不能舉證證明自己無過失時，即應受處罰。」，司法院釋字第二七
      五號亦著有解釋。查，系爭貨物原產地既係中國大陸，且非屬准許間接進口之
      大陸物品項目，不得報運進口。詎原告竟虛報進口貨物產地，涉及逃避管制，
      則原告已違反法律上之禁止規定，自應推定其有過失。又原告與有大陸地緣關
      係之越南廠商貿易往來，自越南進口農產品，即應審慎查證來往廠商之信用，
      並防止原產地為中國大陸之物品進口，乃原告未能注意查證來往廠商之信用，
      並疏於監督系爭貨物之產地來源，其能注意而未予注意，致虛報來貨產地，涉
      逃避管制，縱非故意，亦有過失。揆諸上開解釋意旨，原告仍應受罰。
    理  由
甲、程序部分：
    本件被告代表人原為鍾火成局長，已於九十年十二月三十一日起因職務更動而改
    由乙○○局長接任，業據被告提出財政部九十年十二月二十一日台財人字第○九
    ○○八五一一四九號人事令影本附卷可稽。茲乙○○局長以代表人之身分聲明承
    受訴訟，核無不合，先予敘明。
乙、實體部分：
一、按「報運貨物進口而有左列情事之一者，．．四、其他違法行為。．．有前二項
    情事之一而涉及逃避管制者，依前條第一項及第三項論處。」「私運貨物進口、
     出口或經營私運貨物者，處貨價一倍至三倍之罰鍰。．．．前二項貨物沒入之。
    」，海關緝私條例第三十七條第一項第四款、第三項及第三十六條第一項、第三
    項分別定有明文。次按「有違反本條例情事者，除依本條例有關規定處罰外，仍
    應追徵其所漏或沖退之稅款」「追徵或處罰之處分確定後，五年內再犯本條例同
    一規定之行為者，其罰鍰得加重二分之一，犯三次以上者，得加重一倍。」，亦
    分別為同條例第四十四條、第四十五條所明定。又臺灣地區與大陸地區人民關係
    條例第三十五條第二項規定：「臺灣地區與大陸地區貿易，非經主管機關許可，
    不得為之。」；另臺灣地區及大陸地區貿易許可辦法第七條第一項亦規定：「大
    陸地區物品，除左列各款規定外，不得輸入臺灣地區：一、主管機關公告准許輸
    入之物品。．．．」。另「．．．報運貨物進口有虛報產地者，即構成該條項（
    海關緝私條例第三十七條第一項）第四款之違法行為。」「．．．二、海關緝私
    條例第三條、第三十七條．．．．所稱『管制』之涵意相同，均係指左列情事。
    ．．．（三）臺灣地區與大陸地區貿易許可辦法規定不得輸入之大陸物品。．．
    ．」，亦分別經財政部八十二年十月二十日財關第000000000號、八十
    四年六月十七日台財關第八四一七二四五四二號函釋在案，此二行政命令核與海
    關緝私條例規定之精神相符，爰予援用。準此，舉凡進口非屬「臺灣地區與大陸
    地區貿易許可辦法」第七條規定准許輸入之大陸地區物品者，自構成進口禁止輸
    入之物品而涉及逃避管制之行為。
二、經查，原告委由信杰報關有限公司於八十九年一月二十六日，向被告所屬前鎮分
    局報運進口越南產製乾柿餅乙批（進口報單第ＢＣ／八九／Ｕ一六一／○○四七
    號），經該分局派員查驗結果，因產地存疑待送鑑定，乃於送鑑定前准原告繳納
    相當保證金先予放行。嗣經被告檢具採樣及產地證明書等相關文件，函請財政部
    關稅總局認定原產地之國別，茲據財政部關稅總局八十九年三月八日以台總局認
    字第八九一○一四四五號函復略以：「經本總局進口貨品原產地認定委員會八十
    九年第五次會議審議決議認定其原產地為中國大陸」等語，被告乃以該批乾柿餅
    核與原申報產地越南不符，且非屬准許間接進口之大陸物品項目，因認原告顯有
    虛報產地，涉逃避管制情事。嗣被告依財政部關稅總局驗估處查復價格據以核估
    來貨完稅價格為四四一、六一三元，並查獲原告前另涉違反海關緝私條例之虛報
    行為，且經該局以（八四）前鎮字第一六二八、二○二七號及（八七）前鎮字第
    ○八七二、一○六八號等四案處分書依法處分及均告確定後，於五年內再犯同條
    例同一規定之本件違章行為，遂依海關緝私條例第三十七條第三項轉據同法第三
    十六條第一項及第四十五條規定，對原告裁處貨價三倍之罰鍰（貨物業經押放無
    貨可供沒入，處二倍罰鍰；另累犯加重一倍罰鍰）計一、三二四、八三九元，並
    依同條例第四十四條規定追徵所漏進口稅款計一五一、六五九元等事實，業有進
    口報單、關稅總局進口貨品原產地認定委員會前揭審議表、被告緝私報告表、被
    告（八四）前鎮字第一六二八號、同字第二○二七號、（八七）前鎮字第○八七
    二號、同字第一○六八號處分書、原處分書附卷可佐，經核被告所為處分，洵無
    不合。
三、原告雖主張被告認定系爭進口柿餅原產地為中國大陸而非越南，僅係以地緣關係
    （即越南與中國大陸地理位置相接）及關稅總局進口貨品原產地認定委員會之鑑
    定報告為其依據；惟該鑑定報告顯與事實不符云云。惟查：被告前將原告申報進
    口之系爭柿餅取樣送請關稅總局進口貨品原產地認定委員會鑑定，業經該委員會
    八十九年第五次會議審議結果，認扣案之柿餅為大陸廣西地區產品，此有該委員
    會八十九年第五次會議審議表附卷可證。按上揭財政部關稅總局認定委員會係依
    據臺灣地區與大陸地區人民關係條例施行細則第三十三條規定所組成，且為國內
    鑑定大陸物品之法定權責機關。該委員會成員係由有關機關代表（包括行政院農
    業委員會、財政部關政司、經濟部國際貿易局、經濟部工業局、法務部調查局之
    代表）、社會公正人士（包括中華民國全國商業總會、中華民國全國工業總會、
    中華民國對外貿易發展協會之代表）、學者、專家及關稅總局人員所組成，除主
    任委員外共有十五位委員，採合議制；另關稅總局於個案審議前，均先依其個案
    類型，就總局所聘請之近百位諮詢專家中，遴選相關之二至三位專家，就個案貨
    樣表示意見，以作為該會審議認定之參考。又本件關稅總局進口貨品原產地認定
    委員會所諮詢專家中之李麒麟先生、林高吉先生均為從事南北貨貿易多年，具有
    豐富實務經驗之業者，另史宏財先生為行政院農業委員會桃園農業改良場從事園
    藝、食品加工之研究人員等情，業據本院於審理八十九年度訴字第一二一九號原
    告違反海關緝私條例案件時，向財政部關稅總局查明清楚，此有財政部關稅總局
    九十年五月十一日台總局認字第九○一○二九五五號函、九十年五月二十二日台
    總認字第九○二○○二九八號函附上開案件卷宗足憑（見該案卷第七四、七五、
    九七及九八頁）。次查，財政部關稅總局進口貨品原產地認定委員會針對系爭柿
    餅原產地之疑義，於作成認定之前，曾函囑我國駐外單位代向越南農業機關查詢
    該國生產鮮柿之種類、乾柿餅產量及外銷出口量，並代購市面越南產乾柿餅貨樣
    供參，經我國「駐胡志明市臺北經濟文化辦事處商務組」前往原告所稱生產系爭
    柿餅之越南玉蝶乾燥工廠，取得若干乾柿樣品寄回關稅總局，並針對上開詢問事
    項復稱：「越南南部大勒有鮮柿產區約一百公頃，每季可產出三百至四百噸，另
    越南北部地區亦產鮮柿，．．．」、「本組依貴總局所附工廠登記證，由同奈省
    福玉社官員陪同下，前往玉蝶乾燥廠查廠，經查越南林同省及同奈山區系越南新
    鮮柿子及乾柿之產地，該區有多家設備簡陋之工廠從事乾柿製造工作，每年七月
    至十一月為新鮮柿子之產期，乾燥工廠約作業至每年農曆過年前，．．．據供應
    商玉蝶乾燥廠表示，該公司僅負責製造供貨給出口商巴地頭頓水產開採公司，由
    出口商負責出口，．．．該供應商並表示，乾柿之加工程序甚為簡單，．．．」
    等語，亦有駐胡志明市臺北經濟文化辦事處商務組八十九年二月十七日（八九）
    胡志商字第一一九號函、八十九年二月二日（八九）胡志商字第一○一號函附於
    本院卷可資參佐，是該認定委員成員各自基於專業知識，乃就採樣送鑑之系爭乾
    柿餅包裝方式、柿餅大小、柿蒂、色澤等客觀形象觀察，並參酌原告提供之上述
    進口報單等相關文件資料、駐外單位查證結果及上述三位專家諮詢意見等詳加研
    析後，認定本件進口柿餅與第三人另案進口報單ＢＣ／八八ＷＫ七一／○○三六
    號大陸柿餅樣品存樣比對頗為類似；此外，另以(一)越南地區因氣候潮濕，較不適
    合加工柿餅；且因產量不多，其鮮柿之價格偏高，相對加工成本亦會提高，原告
    卻仍向越南當地之出口商（即頭頓開發水產服務公司）洽購該批柿餅，並不符經
    濟效益。(二)生產系爭柿餅之玉蝶乾燥廠位於越南同奈省境內，該省山區係越南鮮
    柿產地，每年七月至十二月為當地鮮柿產期，並有多家設備簡陋之工廠從事柿餅
    製造工作。系爭柿餅之製造日期為一九九九年十二月二十五日，適值當地雨季末
    期，大氣相對濕度甚高，無法以傳統日曬法大量製成柿餅。(三)系爭柿餅直徑大部
    分均超過六公分以上，經專家比對結果，與中國大陸廣西恭城所產柿餅十分相似
    ，而越南所產鮮柿品種較小，直徑約在三至五公分左右，雖有若干鮮柿大小超過
    六公分，然為數不多，經乾燥加工後體積仍會減縮，與被告扣案柿餅大小顯不相
    符等情為由，經審慎綜合研判後始予認定系爭柿餅之原產地係中國大陸，則其所
    為鑑定結果，自具有公信力及專業性，無庸置疑。抑且，本院就財政部關稅總局
    提示之進口貨品原產地認定委員會議之召開、議決過程等相關資料查核，亦未發
    現該次會議之程序有何瑕疵。是關稅總局進口貨品原產地認定委員就系爭柿餅原
    產地之認定結果，本院認為應可採信。
四、次查，系爭之柿餅，茲據原告自陳係同時在越南採購而分四批進口，然本院八十
    九年度訴字第一二一五號原告違反海關緝私條例事件，其受命法官曾就原告實際
    進口之柿餅（被告取樣留存者）與我國駐胡志明市臺北經濟文化辦事處商務組所
    代買之柿餅當庭勘驗比對，發現我國駐外單位所代購之越南柿餅形狀較小、厚度
    較薄，此有該案九十年十二月十七日準備程序勘驗筆錄影本在卷可參。另原告於
    本院上開案件九十年五月十六日準備程序期日提出自稱取自玉蝶乾燥廠之柿餅貨
    樣，經該案受命法官當庭勘驗後，其大小在約五．五公分至六公分之間，其與本
    院於本案言詞辯論時當庭勘驗扣案之柿餅（原告實際進口之柿餅）大小約為六至
    八公分不等，亦不相同，此亦有本院九十一年三月十四日言詞辯論筆錄暨照片五
    幀在卷可佐，原告實際進口之柿餅與越南產製之柿餅其大小規格確有不同，從而
    關稅總局進口貨品原產地認定委員就系爭柿餅原產地認定為中國大陸，自非無據
    。
五、另查，本件原告申報進口柿餅數量為一一．八八公噸、同年一月十七日進口柿餅
    六一．○八公噸（分別繫屬本院八十九年度訴字第一二一五號及同年度訴字第一
    二一九號案件）、八十八年十二月十日進口柿餅一五．三一二噸（繫屬本院八十
    九年度訴字第一二一六號案件），合計數量高達八八．二七二噸，業經原告於本
    院八十九年度訴字第一二一九號案件陳明在卷（見該案卷第一三二頁），並有各
    次進口申報單附卷足憑。茲據原告所陳系爭柿餅係由越南之玉蝶乾燥廠製作，而
    玉蝶乾燥廠僅負責製造供貨給出口商頭頓公司，而原告所進口之柿餅均係向頭頓
    公司訂購，然依原告所提出頭頓公司向玉蝶乾燥廠購買柿餅經濟合約書載稱，其
    購買者屬第一等級柿餅，尚不包括次級、劣級品，果爾，若以原告主張鮮柿製成
    柿餅之重量通常換算比例為四．二比一計算（原告於八十九年度訴字第一二一六
    號之主張），則原告所進口之四批柿餅，至少須在越南採購約三百七十噸以上之
    鮮柿始能製成，惟據上述我國駐外單位向越南農產總公司查詢之「越南南部大勒
    有鮮柿產區約一百公頃，每季可出產三百至四百噸」情形以觀，原告先後進口之
    四批柿餅總量顯非越南南部（即玉蝶乾燥廠所在地）當季鮮柿產量，加工、選取
    第一等級品後，所能供應，亦足以證明原告主張系爭柿餅乃越南產製，並非大陸
    物品，核與事實不符。
六、又原告雖提出所謂錄自越南玉蝶乾燥廠加工情形之錄影帶二卷，主張該玉蝶乾燥
    廠確實有產製柿餅，且其於採購前亦已親赴越南確認，已盡注意義務等情云云。
    然上揭二卷錄影帶經本院八十九年度訴字第一二一五號原告違反海關緝私條例事
    件勘驗後發現，影帶中之柿餅加工廠設備簡陋，均係以人工操作方式進行柿餅加
    工，附近鮮柿園規模不大，且拍攝日期及確實地點，並無法從影帶內容確知；況
    以原告進口柿餅總數高達八八．二七二噸，則縱認錄影帶中之柿餅加工廠及柿園
    ，確實係原告所稱之玉蝶乾燥廠，以該錄影帶所顯示該工廠設備、生產規模以觀
    ，顯難生產原告所申報進口柿餅之總量。又上述我國駐外單位依原告所附之工廠
    登記證所示地址，邀請同奈省玉社官員陪同前往玉蝶乾燥廠查訪，亦查明該區僅
    有多家設備簡陋之工廠從事乾柿製作，核與勘驗結果相符，是原告主張其進口之
    柿餅均由玉蝶乾燥廠製造，自難採信。又該錄影帶中顯示柿餅之製作流程中，僅
    見影帶中之工廠以竹編容器盛裝鮮柿作為曬乾之用，另有工人以手工削皮、按摩
    柿子等情，並未發現有任何煙燻設備，此亦可證明關稅總局進口貨品原產地認定
    委員會委員以送驗之柿餅係經過半人工削皮、煙燻、曝曬、按摩、壓平等製程始
    加工為成品，核與原告先前所提供之錄影帶內容中，其供應廠商製造過程中並無
    加工煙燻、風乾、按摩等流程，且用全人工削皮，乃認二者加工方式明顯不同之
    鑑定結果（參見前揭審議表五(二)２）無誤，是原告主張系爭柿餅均係玉蝶乾燥廠
    所產製，尚難採信。
七、至原告雖提出原始交易出貨發票、包裝單、直航進港原本提單、保險公司所核給
    自起運港越南至台灣之保險單、原產地政府農業部檢疫植物證明書（經越南駐臺
    灣代表處認證及越南公證所譯成中文後公證）、產地證明之官方文件（經駐胡志
    明市臺北經濟文化辦事處之認證），以及越南玉蝶乾燥廠執照等文件，主張系爭
    乾柿餅確係產自越南云云，惟查上揭證明文件縱非偽造，亦僅具形式之證據力，
    至原告進口之系爭柿餅實際上是否係自越南玉蝶乾燥廠所產製，本院自得綜合全
    部卷證資料以為判斷。查系爭柿餅並非越南產製，業如前述；再者，中國大陸之
    廣西省緊臨越南，而系爭之柿餅又屬禁止進口之貨物，故廠商為能達進口目的，
    乃經由越南運送台灣，藉以規避禁令情形，亦屢見不鮮。本件原告就系爭柿餅既
    係以越南產製申報進口，其取據前揭由越南起運之相關資料，以達進口目的，實
    屬必然，自難僅憑前揭資料即遽為為有利原告之認定。
八、又原告雖提出台灣疏果實用百科等文獻，內載與越南柿樹學名「DIOSPYROS KAKI
    」相同樹種，其果徑均在六公分以上，而爭執被告認定越南鮮柿直徑在六公分以
    下並非正確云云，然觀諸該資料，係對台灣省果樹之研究報告，非針對越南地區
    之研究，況且，相同樹種因裁植區域不同，其所受之土壤、天候之影響隨之改變
    ，其日後成長之果實往往會有差異，原告上開主張，尚難採為有利之論據。
九、再者，原告主張被告未依行政程序法第三十六條規定，盡職權調查證據之義務云
    云，惟查，扣案之系爭柿餅因產地存疑，被告為謹慎起見，乃將該柿餅送請關稅
    總局進口貨品原產地認定委員會鑑定，而該委員會不惟函請我國駐外單位在越南
    代為訂購柿餅貨樣供參及代赴柿餅加工廠查明其柿餅生產、加工情形，復據駐外
    單位就相關疑點查明函復，並邀集專家學者詳加討論後，始作成鑑定報告，乃認
    定系爭柿餅原產地為中國大陸，可謂已依職權盡調查之義務，原告上開主張，洵
    無可採。
十、又本件系爭柿餅外包裝紙箱所標示「製造日期」為中國大陸通行之簡體「制」字
    ，原告對之並不否認。原告雖於本院八十九年度訴字第一二一九號案件審理時主
    張該紙箱包裝為越南台商所產，並提出外包裝紙箱之工廠執照、出貨發票等影本
    （見該案卷第一四四頁至一四七頁）為證；然查，台灣「製」造之通用字體為「
    製」並非簡體「制」字，原告主張外包裝紙箱為台商製造，已屬矛盾，況所提出
    之工廠執照、出貨發票皆屬事後補提，且無證據證明與本件柿餅之包裝紙箱有關
    ，其證據力即堪推研；況該項標示僅為產地認定佐證之一，縱予排除，亦無礙前
    揭認定。至本院另案八十九年度訴字第一二一五號原告違反海關緝私條例事件，
    受命法官雖將被告原來取樣之柿餅送請屏東科技大學檢驗，鑑定結果含水量為百
    分之二十九．七，固與上開關稅總局進口貨品原產地認定委員會審議表所述之柿
    餅含水量百分之三十五，稍有差異，惟因品種、土壤、氣候、製程等因素，每粒
    柿餅之含水量原本不可能相同，尚不得以此而否定該委員會之認定。
、本件原告進口之系爭柿餅係來自中國大陸產製而非越南產製，詳如上述。原告一
    再主張系爭柿餅乃越南產製，並非大陸物品云云，尚不可採。至原告進口系爭柿
    餅，是否涉有虛報產地而逃避管制情事，攸關原告應否受罰問題，亦為本件之爭
    點。查原告雖主張其公司於八十八年九月間經越南公司介紹，向越南頭頓公司洽
    商欲購買柿餅，經彼此數次書信往返同意買賣條件，並前往越南參觀當地柿子樹
    之生產區域及負責加工之玉蝶乾燥廠確認品質及貨物來源後，即與頭頓公司訂約
    ，原告已盡相當之注意義務，自無故意或過失可言云云，惟：原告於八十八年十
    二月十日即曾進口同批採購之柿餅，經被告查驗結果，因對於原告所報原產地之
    真實性存疑而於進口報單上註明「產地來源待鑑定」，並檢具採樣送請關稅總局
    進口貨品原產地認定委員會鑑定（本院八十九年度訴字第一二一六號案件），原
    告業已知悉該情，詎原告旋於八十九年一月十七日、一月二十日及一月二十六日
    再度密集進口同批柿餅，然依經驗法則判斷，原告倘無虛報進口貨物原產地國別
    以逃避管制之意圖，自應待相關當局鑑定結果確定該柿餅之原產地國別後，再申
    報進口其餘柿餅；或於申報後，主動向被告陳明如貨源不符，願依程序退貨始為
    正途。乃原告竟急於一個月內將全數柿餅報運進口，並以押款放行方式，將該批
    柿餅悉數取貨銷售，自難謂原告無虛報進口之故意。況原告自陳其於八十八年十
    月間左右與越南頭頓公司簽約訂購系爭柿餅，簽約前曾前往越南查看當地柿餅加
    工廠之廠房設備及其加工情形，其對於該地工廠設備簡陋、產能有限，應知之甚
    稔，原告猶刻意取具越南出口之文件資料申報進口系爭柿餅，益徵其有虛報產地
    以逃避管制之故意。退一步言之，縱原告無虛報進口之故意，然本件系爭柿餅為
    非屬准許間接進口之大陸物品項目，原告從事進口貿易業務多年，具有國際貿易
    之專業知識，自應熟知進出口報關程序，亦知越南因地緣關係，極易進口大陸物
    品，當特別審慎注意，以防進口管制物品；抑且，原告前亦有違法進口大陸貨品
    而受罰之記錄可稽，此有高雄關稅局（八四）前鎮字第一六二八號、第二○二七
    號及（八七）前鎮字第○八七二號、第一○六八號處分書附卷可稽，是原告對於
    進口貨物之原產地更應提高注意義務，避免出口商以大陸貨品魚目混珠，惟原告
    於進口系爭柿餅前仍疏未注意，再犯相同錯失，亦難辭卸過失之責，要不待言。
    至原告主張海關緝私條例第三十七條第三項，依照文義解釋，係申報者為逃避管
    制而有虛報產地之其他違法行為，應以故意為限云云，惟查，「人民違反法律上
    之義務而應受行政罰之行為，法律無特別規定時，雖不以出於故意為必要，仍須
    以過失為其責任條件。但應受行政罰之行為，僅須違反禁止規定或作為義務，而
    不以發生損害或危險為其要件者，推定為有過失，於行為人不能舉證證明自己無
    過失時，即應受處罰。」，司法院釋字第二七五號著有解釋。又司法院釋字第五
    二一號解釋復指明「關於虛報進口貨物原產地之處罰，攸關海關緝私、貿易管制
    有關規定之執行，觀諸海關緝私條例第一條、第三條、第四條、貿易法第五條、
    第十一條及臺灣地區與大陸地區人民關係條例第三十五條之規定自明，要屬執行
    海關緝私及貿易管制法規所必須，符合海關緝私條例之立法意旨，在上述範圍內
    ，與憲法第二十三條並無牴觸。至於依海關緝私條例第三十六條、第三十七條規
    定之處罰，仍應以行為人之故意或過失為其責任條件，本院釋字第二七五號解釋
    應予以適用。」，職此之故，海關緝私條例第三十七條第三項之規定，依司法院
    該號解釋並不以出於故意為必要，於行為人不能舉證證明自己無過失時，亦應受
    處罰，至為明確。原告上開主張，容有誤解。
十二、綜上所述，原告之主張系爭柿餅乃越南產製，並非大陸產製，其申報進口並無不
    實，並不足採。從而，被告以原告虛報產地，涉及逃避管制情事，且因原告前另
    涉違反海關緝私條例之虛報行為，並經該局以（八四）前鎮字第一六二八、二○
    二七號及（八七）前鎮字第○八七二、一○六八號等四案處分書依法處分及均告
    確定後，於五年內再犯同條例同一規定之本件違章行為，遂依海關緝私條例第三
    十七條第三項轉據同法第三十六條第一項及第四十五條規定，對原告裁處貨價三
    倍之罰鍰（貨物業經押放無貨可供沒入，處二倍罰鍰；另累犯加重一倍罰鍰）計
    一、三二四、八三九元，並依同條例第四十四條規定追徵所漏進口稅款計一五一
    、六五九元，揆諸首揭規定及說明，洵無違誤。原告聲明異議，未准變更，訴願
    決定亦以維持，俱無不合。原告起訴意旨求予撤銷訴願決定及原處分，為無理由
    ，應予駁回。
十三、本件事證已臻明確，原告其餘主張與陳述，核與判決結果不生影響，自無庸逐一
    論述。又原告請求再將系爭柿餅送請成大醫學院吳華林教授、科景生物科技公司
    、基因飛躍生命科學實驗室作「ＤＮＡ內核甘酸含量」鑑定，證明系爭柿乾確產
    自越南，惟本院依卷附相關事證已足判斷原告有虛報產地之情事，況ＤＮＡ內核
    甘酸含量之鑑定，係就物種、品種作辨識，尚非就產地為鑑識之方法，是本院認
    為並無必要作ＤＮＡ鑑定，併此敘明。
十四、據上論結，本件原告之訴為無理由，依行政訴訟法第一百九十五條第一項後段、
    第九十八條第三項前段，判決如主文。
中      華      民      國    九十一    年      三      月    二十八    日
                              高雄高等行政法院第四庭
                                          審判長法官  高秀真
                                          法      官  楊惠欽
                                          法      官  邱政強
右為正本係照原本作成。
如不服本判決，應於判決送達後二十日內向本院提出上訴書狀，其未表明上訴理由者
，應於提起上訴後二十日內向本院提出上訴理由書（須按對造人數附繕本）；如於本
判決宣示或公告後送達前提起上訴者，應於判決送達後二十日內補提上訴理由書（須
附繕本）。未表明上訴理由者，逕以裁定駁回。
提起上訴應預繳送達用雙掛號郵票七份（每份三十四元）。
中 　 　華 　 　民　  　國 　 九十一  　年      三      月　  二十八    日
                                          法院書記官  涂瓔純
